【裁判字號】    98,交聲更,30
【裁判日期】    981201
【裁判案由】    聲明異議
【裁判全文】
臺灣臺中地方法院交通事件裁定        98年度交聲更字第30號
原處分機關  交通部公路總局臺中區監理所臺中市監理站
異  議  人
即受處分人  甲○○
上列異議人因違反道路交通管理處罰條例案件，對於交通部公路
總局臺中區監理所臺中市監理站九十七年一月十七日所為之裁決
（裁監稽違字第裁六一－ＧＤ0000000號）聲明異議，異
議人不服本院九十八年七月七日所為九十七年度交聲字第三五六
一號交通事件裁定，提起抗告，經臺灣高等法院臺中分院撤銷發
回更審（九十八年度交抗字第八四八號），本院裁定如下：
    主    文
原處分撤銷，發回交通部公路總局臺中區監理所臺中市監理站。
    理    由
一、原處分機關交通部公路總局臺中區監理所臺中市監理站係以
    ：異議人即受處分人甲○○（以下簡稱異議人）於民國九十
    五年十月十五日凌晨一時三十分許，騎乘車牌號碼G3Q－923
    號重型機車，行經臺中市○○路與大墩七街路口，有「酒後
    騎車肇事，違反公共危險，酒測值０‧四九ＭＧ／Ｌ，不合
    格，無人受傷」之違規，為臺中市警察局第四分局大墩派出
    所員警以其有違反道路交通管理處罰條例第三十五條第一項
    第一款之行為，逕行製作中市警交字第ＧＤ0000000
    號舉發通知單予以舉發，異議人拒簽，舉發通知單交付予異
    議人，且經原處分機關交通部公路總局臺中區監理所臺中市
    ○○○○道路交通管理處罰條例第三十五條第一項第一款、
    第二十四條第一項第二款及違反道路交通管理事件統一裁罰
    基準及處理細則第四十三條、第四十四條及第六十七條之規
    定，以裁監稽違字第裁六一－ＧＤ0000000號裁決書
    ，裁處異議人罰鍰新臺幣（下同）三萬元，並吊扣駕駛執照
    十二個月，施以道安講習等語。
二、異議人甲○○聲明異議意旨略以：伊未收受裁決書，故不知
    機車駕駛執照已遭註銷，且本件緩起訴期間已滿，爰依一罪
    不二罰之規定聲請免予裁罰。本件裁決書送達有瑕疵，伊雖
    設籍於苗栗縣，惟伊與亡夫結婚後係於臺中租屋居住，並未
    住在戶籍地址，因此，伊自始均不知有該裁決書之存在，直
    至到監理所始知伊駕駛執照遭註銷等情，請求撤銷原處分機
    關關於三萬元及註銷機車駕駛執照之裁罰云云。
三、按處理違反道路交通管理事件，有關文書送達之程序，依行
    政程序法之規定，違反道路交通管理事件統一裁罰基準及處
    理細則第五條定有明文。又送達，於應受送達人之住居所、
    事務所或營業所為之；於應送達處所不獲會晤應受送達人時
    ，得將文書付與有辨別事理能力之同居人、受僱人或應送達
    處所之接收郵件人員；應受送達人或其同居人、受僱人、接
    收郵件人員無正當理由拒絕收領文書時，得將文書留置於應
    送達處所，以為送達；送達，不能依前二條規定為之者，得
    將文書寄存送達地之地方自治或警察機關，並作送達通知書
    二份，一份黏貼於應受送達人住居所、事務所、營業所或其
    就業處所門首，另一份交由鄰居轉交或置於該送達處所信箱
    或其他適當位置，以為送達。前項情形，由郵政機關為送達
    者，得將文書寄存於送達地之郵政機關，行政程序法第七十
    二條第一項前段、第七十三條第一項、第三項、第七十四條
    第一項、第二項分別定有明文。依前揭規定，寄存送達必須
    送達於應受送達之處所不獲會晤應受送達人，又無法將文書
    交付與有辨別事理能力之同居人、受僱人或應送達處所之接
    收郵件人員時，始能發生合法送達之效力，否則該寄存送達
    即使在形式上符合法律規定，仍不能認為合法送達，只能於
    應受送達人實際取得文書時起發生送達之效力。次按「依一
    定之事實，足認以久住之意思，住於一定之區域者，即為設
    定其住所於該地。」「依一定事實，足認以廢止之意思離去
    其住所者，即為廢止其住所。」復分別為民法第二十條、第
    二十四條所明定，是我國法律關於住所之設定及廢止，兼採
    主觀主義及客觀主義之精神，必須主觀上有久住一定區域之
    意思，客觀上有住於一定區域之事實，該一定之區域始為住
    所，故住所之設立及廢止並不以登記為要件。又戶籍法為戶
    籍登記之行政管理規定，戶籍地址乃係依戶籍法所為登記之
    事項，戶籍地址並非為認定住所之唯一標準。是有關違反道
    路交通管理事件文書之送達，苟非已送達於應受送達人之住
    居所或營業所，尚難認已符送達之規定。
四、經查：異議人甲○○於九十五年十月十五日凌晨一時三十分
    許，騎乘車牌號碼G3Q－923號重型機車，行經臺中市○○路
    與大墩七街路口，因「酒後騎車肇事，違反公共危險，酒測
    值０‧四九ＭＧ／Ｌ，不合格，無人受傷」之違規，為臺中
    市警察局第四分局大墩派出所員警掣開中市警交字第ＧＤ0
    000000號舉發通知單予以舉發，固有舉發通知單一紙
    在卷可稽；惟查，觀以舉發通知單之收受通知聯者簽章欄記
    載「拒簽」等文字內容，可知本件違規事實係經員警當場攔
    停舉發，舉發員警逕依異議人駕駛執照上之地址「苗栗縣卓
    蘭鎮景山里景山一０二號」填載於舉發通單之地址欄位後，
    交付異議人簽名，異議人拒絕簽名，舉發員警遂將舉發通知
    單交付異議人，並將該通知單之移送聯移送原處分機關；原
    處分機關嗣於九十七年一月十七日以裁監稽違字第裁六一－
    ＧＤ00000000號裁處異議人「一、罰鍰三萬元，吊
    扣駕駛執照十二個月，施以道安講習；罰鍰和駕駛執照限於
    九十七年二月十六日前繳納、繳送；二、上開罰鍰和駕駛執
    照逾期不繳納、繳送者：(一)自九十七年二月十七日起罰鍰新
    臺幣三萬元整，並吊扣駕駛執照二十四個月。(二)九十七年三
    月二日前未繳納罰鍰及繳送駕駛執照者，自九十七年三月三
    日起罰鍰依法移送強制執行，並逕行註銷駕駛執照。(三)駕駛
    執照吊（註）銷後，自九十七年三月三日起一年內不得重新
    考領駕駛執照」，該裁決書即委由郵政機關依舉發通知單登
    載之地址「苗栗縣卓蘭鎮景山里景山一０二號」向異議人送
    達，亦有裁決書及送達證書各一紙在卷可按；惟依異議人於
    抗告狀檢附之臺中市警察局第四分局大墩派出所九十五年六
    月三十日四分戶字第０００四一七號流動人口登記聯單之記
    載，異議人係大陸地區人民，其預定暫住期間係「自九十五
    年六月三十日起至九十八年一月十一日止」，暫住地址係「
    臺中市南屯區○○○街二三五號五樓之一０」，又此流動人
    口登記聯單即是由本件舉發機關臺中市警察局第四分局大墩
    派出所實查後編存，對於異議人之實際居住處所並非申請來
    臺之地址，舉發機關即不能諉為不知。且查，依本院九十七
    年度交聲字第三五六一號卷附之臺灣臺中地方法院檢察署檢
    察官九十五年度偵字第二三二六五號緩起訴處分書有關異議
    人居所之記載，亦登載異議人居所地址為「臺中市南屯區○
    ○○街二三五號五樓之一０」，則揆諸前揭說明所示，原處
    分機關按照舉發機關作成之通知單所載之地址向非異議人實
    際居住之處所送達，對異議人仍不生合法送達之效力。況如
    前述，通知單上之地址僅係掣單舉發之員警依據異議人之駕
    駛執照內容而為記載，未足以作為認定異議人實際居住處所
    之依據，且異議人於為警舉發當時並未於舉發通知單上簽名
    ，此有註記「拒簽」字樣之通知單在卷可稽，自難以舉發通
    知單上之記載，認定異議人即係住於該址。而觀之異議人係
    大陸地區人民，於臺灣地區並無登記之戶籍地，故其申請來
    臺之居留地址，或可與戶籍地等同視之；然戶籍登記之地址
    ，為戶籍管轄區內之處所，主要發生選舉、兵役、教育等公
    法上效力，與住居所為民法上法律行為的準據，發生各種民
    事上的效力，二者規範意旨不同；實務上戶籍法上的住址與
    民法上的住居所，絕大多數情形雖為同一處所，但並非當然
    同一，雖不論法院或行政機關在調查「住所」時，通常均以
    戶籍登記的住址為認定標準；但此並非唯一標準，仍須以主
    觀上有久住一定區域之意思，客觀上有住於一定區域之事實
    為要件而加以認定。是依上開流動人口登記聯單及緩起訴處
    分書有關異議人居所之記載，均可認異議人居所地為「臺中
    市南屯區○○○街二三五號五樓之一０」，而非舉發機關及
    原處分機關分別於舉發通知單及裁決書登載之地址，原處分
    機關未查，即逕依舉發通知單登載之地址「苗栗縣卓蘭鎮景
    山里景山一０二號」向異議人為裁決書之送達，其送達於法
    自有未合。
五、綜上所述，本件原處分機關於九十七年一月十七日所為之裁
    監稽違字第裁六一－ＧＤ0000000號裁決，其裁決書
    送達之程序既非適法，則異議人甲○○既未經合法送達收受
    前開裁決書，本院認異議人異議為有理由，原處分應予撤銷
    ，並發回原處分機關另為適法之處理。
六、據上論斷，應依道路交通管理處罰條例第八十七條第二項、
    道路交通案件處理辦法第二十條，裁定如主文。
中    華    民    國    98    年    12    月    1     日
                  交通法庭  法  官  陳思成
上正本證明與原本無異。
如不服本裁定，應於送達後五日內，向本院提出抗告狀。
                            書記官  吳詩琳
中    華    民    國    98    年    12    月    1     日


司法院資訊處製作；財團法人民間司法改革基金會備份。
